臺灣士林地方法院民事判決　　　　　　　93年度重訴字第12號
原　　　告　財團法人台灣省基隆市靈泉禪寺
法定代理人　丙○○
訴訟代理人　黃文玲律師
訴訟代理人　廖婉君律師
複代理人　　龔新傑律師
被　　　告　乙○○
被　　　告　甲○○即林棍賓）.
當事人間請求排除無權占有等事件，本院於民國94年4 月12日言
詞辯論終結，判決如下：
    主  文
被告應將坐落臺北市○○區○○段一小段七十、七一、七二地號
土地如附圖ＡＢＣＤＥＦＧ所示未經保存登記建物，即門牌台北
市○○區○○路一七０號遷讓返還原告，並應將占用台北市○○
區○○段一小段七十、七十之一、七一、七二地號如附圖ＨＩＪ
Ｋ所示範圍土地遷讓返還原告。
被告應給付原告新台幣玖拾肆萬捌仟捌佰陸拾玖元，及自民國九
十三年二月八日起至清償日止，按年息百分之五計算之利息，且
自民國九十三年二月八日起至遷讓返還前開建物土地之日止，按
月給付原告新臺幣伍萬仟陸佰貳拾貳元計算之損害金。
原告其餘之訴駁回。
訴訟費用由被告負擔百分之八十二，餘由原告負擔。
本判決第一項於原告以新臺幣壹仟零壹拾萬捌仟伍佰玖拾伍元為
被告供擔保後，得假執行。
本判決第二項於原告以新台幣拾壹萬陸仟貳佰玖拾元為被告供
擔保後，得假執行。
原告其餘假執行之聲請駁回。
    事實及主張
一、原告主張：
（一）台北市○○區○○路170 號未經保存登記建物，原係木造
      之簡陋小厝，由靈泉禪寺之開山祖師善慧上人在台灣光復
      前所造，並於開辦靈泉禪寺後撥交禪寺作為下院寺產，嗣
      並交由禪寺之德融老和尚繼續擔任該下院之住持。原告於
      民國60年間完成法人登記後，重新改建主體建物如現貌（
      以下簡稱系爭建物），並於大殿門口上方懸掛靈泉寺之匾
      額，德融老和尚圓寂前，囑託其下弟子妙然法師住持該下
      院。
（二）系爭建物雖未經保存登記，然原告仍依前述事實而原始取
      得系爭建物之所有權，而妙然師父於83年間辭世後，被告
      等竟擅自佔據使用系爭建物及其所坐落之台北市○○區○
      ○段1 小段70、70-1、71、71-1、72地號土地不肯遷離，
      爰依民法第767 條之規定訴請被告等將系爭建物騰空後，
      遷讓返還原告。
（三）又原告為坐落台北市○○區○○段1 小段70、70-1、71、
      71-1、72地號之土地所有人，被告除無權占用系爭建物外
      ，亦無權占用前開土地，故原告亦依民法第767 條之規定
      ，請求原告返還占用之土地，並依民法第179 條、第184
      條之規定，請求被告給付相當於土地租金之損害。
（四）縱若鈞院認被告係合法受讓系爭建物，而具有事實上之處
      分權，則系爭建物仍無權占用原告所有之土地，被告仍得
      本於民法第767 條之規定，請求被告拆除系爭建物，並將
      占用之土地返還原告，爰依備位聲明請求等語。
（五）被告並聲明：
  １、先位聲明：
  （１）被告應自如附圖所示坐落台北市○○區○○段1 小段70
        、70 -1 、71、71-1、72地號等5 筆土地遷出，並將其
        上門牌號碼台北市○○區○○路170 號建物騰空，返還
        原告。
  （２）被告應給付原告2,409,616 元及自起訴狀繕本送達翌日
        起至清償日止，按年息百分之5 計算之利息，並自起訴
        狀繕本送達翌日起至遷讓返還土地及建物之日止，按月
        給付原告130,137元。
  （３）原告願供擔保，請准宣告假執行。
  ２、備位聲明：
  （１）被告應將門牌號碼台北市○○區○○路170 號建物拆除
        ，並將如附圖所示占用之70、70-1、71、71-1、72地號
        之土地返還原告。
  （２）被告應給付原告2,409,616 元及自起訴狀繕本送達翌日
        起至清償日止，按年息百分之5 計算之利息，並自起訴
        狀繕本送達翌日起至遷讓返還土地及建物之日止，按月
        給付原告130,137元。
  （３）原告願供擔保，請准宣告假執行。
二、被告則以：
（一）被告乙○○則以：台北市○○區○○路170 號於30年前成
      立財團法人淨土宗善導寺附設佛教快樂兒童苑，當時屬日
      式夾板房屋，因擔心颱風造成苑童危險，故於72、73年間
      修建為目前式樣。77年孤兒院解散，曾與靈泉禪寺商談建
      物問題，但協商未成，86年間孤兒院負責師父妙然法師過
      逝，靈泉禪寺曾有人指責被告未經許可無故侵入產，要求
      搬遷，被告曾要求留取部分空間安置傢俱，待覓得住處再
      行搬遷均未被接受，被告乙○○並無侵占之心，而係原告
      不合情理等語，資為抗辯，並聲明駁回原告之訴。
（二）被告甲○○未於言詞辯論期日到場，亦未提出準備書狀作
      何聲明或陳述。
三、程序方面：本件被告甲○○未於言詞辯論期日到場，核無民
    事訴訟法第386 條各款所列情形，爰依原告之聲請，由其一
    造辯論而為判決。
四、原告主張坐落台北市○○區○○段1 小段70、70-1、71、71
    -1、72地號土地，及其上門牌號碼台北市○○區○○路170
    號未經保存登記建物為其所有，業據原告提出土地登記謄本
    、被告
    ，而被告所占用之系爭建物占有前開70、71、72地號土地，
    如附圖所示Ａ（占用72地號，面積259.17平方公尺）、Ｂ（
    占用71地號，面積52.75 平方公尺）、Ｃ（占用71地號，面
    積0.58平方公尺）、Ｄ（占用70地號，面積1.27平方公尺）
    、Ｅ（占用70地號，面積0.16平方公尺）、Ｆ（占用72 地
    號，面積12.29 平方公尺）、Ｇ（占用71地號，面積5.15平
    方公尺所示）之範圍，面積共計331.37平方公尺；而系爭建
    物四周為圍牆及駁嵌圈圍作為庭院使用，如含系爭建物及庭
    院即被告實際占用之土地範圍，即如附圖Ｈ、Ｉ、Ｊ、Ｋ所
    示，占用系爭72地號面積516.75平方公尺、71地號220.38平
    方公尺、70地號31.17 平方公尺、70-1地號1.39平方公尺，
    面積總計767.69平方公尺等情，亦據本院會同台北市士林地
    政事務所勘驗屬實，有勘驗筆錄，及該所93年12月23日北投
    土字第1724號土地複丈成果圖在卷可稽，且為被告乙○○所
    不爭執，故原告此部分之主張，應堪信為真實。
五、原告所有之系爭建物及土地，由被告占有使用之情形既如前
    述，則應審究者則為被告是否為無權占有？查本件系爭土地
    及建物為原告所有，兩造間復無債權約定或物權設定而得作
    為被告占有使用之權源，則被告占用系爭建物及土地，自屬
    無權占有。雖被告乙○○辯稱其係靈泉禪寺妙然法師指派其
    及土地之事實，惟妙然法師已經辭世之事實，為兩造所不爭
    ，縱認被告乙○○曾得原告管理人同意，住於系爭建物，惟
    管理人既因死亡而喪失管理權，被告自不得以其同意對抗原
    告所有權之行使；被告乙○○復抗辯系爭建物曾補強牆壁，
    惟該修繕補強費用之支出，據被告乙○○所稱為善導寺或智
    光高職，亦均與被告乙○○個人無涉，未能據以認定被告等
    為有權占用，故被告乙○○所辯，尚不足採，另被告甲○○
    經通知未到場爭執，亦未提出書狀作何聲明或陳述，是以原
    告主張被告無權占有其所有之系爭建物及土地，應堪認定。
六、按所有人對於無權占有或侵奪其所有物者，得請求返還之。
    對於妨害其所有權者，得請求除去之。有妨害其所有權之虞
    者，得請求防止之。民法第767 條定有明文。本件被告占有
    使用如附圖ＡＢＣＤＥＦＧ所示之台北市○○區○○路170
    號建物（331.37平方公尺），且該建物及附連庭院坐落台北
    市○○段○ ○段70、70-1、71、72地號如附圖ＨＩＪＫ所示
    範圍之土地，故原告請求被告遷讓返還上開範圍之建物及土
    地核屬有據，至於被告並未占用同小段71-1地號土地，原告
    請求被告遷讓返還71-1地號土地，為無理由，不應准許。
七、按無權占用他人之土地，可能獲得相當於租金之利益為社會
    通常之觀念，而土地所有人因此受有相當於租金之損害，自
    得依民法第179 條前段之規定，請求相當於租金之不當得利
    （最高法院61年台上字第1695號判例意旨參照）。次按城市
    地方房屋之租金，以不超過土地及其建築物申報總價額年息
    百分之10為限；而於租用基地建築房屋，亦準用之，即其租
    金以不超過土地申報總價額年息百分之10為限，土地法第10
    5 條、第97條規定甚明。又所謂土地之總價額，土地法施行
    法第25條規定，依法定地價；而法定地價，依土地法第148
    條規定，係為土地所有人依該法規定所申報之地價。又被告
    乙○○於70幾年間即已居住系爭建物，為其所自承，而被告
    甲○○自70年7 月16日遷入系爭建物所在之地址，亦有
    謄本可據，是原告主張被告於87年7 月至89年6 月間占用系
    爭土地（含建物所坐落之土地及圍牆駁崁圈圍之土地），而
    請求被告給付就無權使用土地，於該期間及自起訴狀繕本送
    達翌日起按月計算之不當得利，自屬有據。系爭70、70-1、
    71 、72 地號土地，86年7 月之申報地價分別為12,320元、
    16 ,720 元、12,320元、12,320元；89年7 月之申報地價均
    為16,720元，有原告所提地價謄本資料在卷可憑，另經本院
    現場勘驗之結果，被告占用之系爭建物及土地，步行約5 分
    鐘可至新北投站搭乘公車，附近多為獨棟房舍，綜合審酌土
    地之位置、工商業繁榮程度等因素，認前開土地租金以申報
    地價年息百分之5 計算為相當，原告主張應以申報地價百分
    之10計算，尚嫌過高。據上，原告請求被告給付自87年7 月
    至89年6 月止占用土地之不當得利損害金948,869 元（計算
    式詳如附表），及自起訴狀送達被告翌日即93年2 月8 日起
    ，至被告返還系爭建物及土地之日止，按月以53,622元（計
    算式詳如附表）計付之不當得利，自屬有據；從而，原告請
    求被告給付自87年7 月1 日起至89年6 月30日止之不當得利
    損害金於948,869 元，及自起訴狀繕本送達翌日即93年2 月
    8 日起至清償日止，按年息百分之5 計算之遲延利息，並自
    93 年2月8 日起至被告返還系爭建物及土地之日止，按月以
    53,622元計付之不當得利之範圍內，為有理由，逾此範圍之
    請求，則屬無據，應予駁回。又原告此部分先位聲明本於不
    當得利所為請求既經准許，其就同一主張併依侵權行為法律
    關係而為請求，及備位聲明部分，即無審酌必要，附此敘明
    。
八、原告陳明願供擔保，聲請宣告假執行，經核其勝訴部份，合
    於法律規定，爰酌定相當之擔保金額宣告之；其餘假執行之
    聲請，因該部份訴之駁回而失所依據，應予駁回。
九、因本案事證已臻明確，兩造其餘主張陳述及所提之證據，經
    審酌後認與判決結果無影響，無庸詳予論述，附此敘明。
十、據上論斷：原告之訴為一部有理由，一部無理由，並依民事
    訴訟法第385 條第1 項前段、第79條、第390 條第2 項，判
    決如主文。
中　　華　　民　　國　　94　　年　　5 　　月　　6 　　日
                  民事第一庭  法  官  劉穎怡
以上正本證明與原本無異。
如對本判決上訴須於判決送達後20日內向本院提出上訴狀。
中　　華　　民　　國　　94　　年　　5 　　月　　13　　日
                              書記官  陳玉敏
